【裁判字號】    94,家訴,139
【裁判日期】    951130
【裁判案由】    分割遺產
【裁判全文】
臺灣臺北地方法院民事判決             94年度家訴字第139號
原      告  丙○○
訴訟代理人  賴青鵬律師
上  一  人
複 代 理人  程小玲
被      告  乙○○
上列當事人間請求分割遺產事件，本院於95年11月16日言詞辯論
終結，判決如下：
    主  文
被繼承人甲○○之遺產，應依附表一至三所示分割方法分割。
訴訟費用由原告負擔二分之一，餘由被告負擔。
    事實及理由
一、原告起訴主張：
    (一)兩造均為被繼承人甲○○之子女，被繼承人甲○○於民
        國94年4 月30日死亡，其早與原配偶楊文華於91年10月
        3 日撤銷婚姻並於91年10月24日登記在卷。故僅原、被
        告為甲○○之法定繼承人，依民法第1138條第1 款、第
        1141條規定，每人對被繼承人甲○○遺產之應繼分為各
        二分之一。
   （二）被繼承人甲○○死亡後，遺有如附表一所示之存款及
         利息、附表二所示之股票及股息、附表三所示天祥寶
         塔永久使用權等遺產，請求依二分之一比例分歸原、
         被告二人所有並領取。並主張被告所支出之喪葬費用
         及領取之勞保、遠雄人壽給付不屬於遺產，不應自遺
         產中扣除或列入分配。並聲明被繼承人甲○○之遺產
         ，應如附件所示分割方法分割。
二、被告辯稱：原告丙○○非被繼承人甲○○之繼承人，原告與
    被繼承人並無真實血緣關係，且非被繼承人受胎所生，亦未
    簽訂書面收養契約，故認為原告與被繼承人間之親子關係不
    存在，原告不得繼承被繼承人之遺產，又原告有民法第1081
    條規定之行為，法院得依他方請求宣告終止收養關係，此有
    訴外人楊文華提起94年度親字第64號民事訴訟判決得終止收
    養關係在案等語資為抗辯。並聲明，原告之訴駁回。
三、得心證理由：
（一）按繼承人得隨時請求分割遺產，但法律另有規定或契約另
      有訂定者，不在此限，民法第1164條定有明文。經查：依
      74年6 月3 日修正前之民法第1079條規定：「收養子女，
      應以書面為之。但自幼扶養為子女者，不在此限」。查訴
      外人楊文華（甲○○之前配偶）與被繼承人甲○○將原告
      申報己出，並自幼扶養，此有訴外人楊文華全戶戶籍謄本
      、丙○○戶籍謄本、94年度親字第64號確認親子關係不存
      在之訴94年8 月12日、12月20日言詞辯論筆錄、94年度偵
      字第9771號案件94年6 月23日、9 月23日偵訊筆錄在卷可
      稽，足認原告雖非訴外人楊文華、被繼承人甲○○所生，
      但因訴外人楊文華、被繼承人甲○○自幼扶養，依上述規
      定，原告與訴外人楊文華、被繼承人甲○○，當然成立收
      養關係。又縱訴外人楊文華提起本院94年度親字第64號請
      求終止收養關係之訴獲勝訴，惟按「收養關係不因收養人
      之死亡而消滅，茲養子僅與養母終止收養關係，其效力自
      不及於已死亡之養父」（戴炎輝、戴東雄合著中國親屬法
      第291 頁、73年4 月11日司法院（73）廳民一字第0245
      號研究意見、最高法院85年度台上字第298 號判例可參）
      ，故縱訴外人楊文華與原告間終止收養關係，亦不影響已
      死亡之被繼承人甲○○與原告間之收養關係。從而，原告
      以其為被繼承人甲○○之繼承人，請求隨時分割被繼承人
      甲○○如附件所示之遺產，自屬有據。
（二）遺產分割之範圍：
1、繼承費用部分：
（1）按被繼承人之喪葬費用應自遺產總額中扣除，遺產及贈與
     稅法第17條第1 項第10款亦有明文。準此，喪葬費應屬繼
     承費用（戴炎輝及戴東雄合著繼承法，第119 頁可資參照
     ）。故依民法第1150條規定，於計算被繼承人甲○○遺產
     價值時，應將喪葬費用予以扣除。
（2）被告辯稱：被告共支出甲○○葬儀費用新台幣（下同）
     257, 708元，並提出大德葬儀社估價單、臺北市殯葬管理
     處其他收入憑單4 紙、福州山念佛寺感謝狀1 紙、財團法
     人中台山佛教基金會收據1 紙，及中央健康保險局保費滯
     納金1,993 元繳費通知為證。原告對於被告所提出葬儀費
     用明細表之真正固不爭執，惟主張被告所提喪葬費用中之
     火葬、殮、冷氣、冷藏費用、茶水、場地設備租用等費用
     共10,650元，已於大德葬儀社估價單中之管內規費憑市府
     收據計算數額之項目中計算入喪葬費用中，故此項為重複
     計算等語。經本院審核被告所提臺北市殯葬管理處關於火
     葬、殮、冷氣、冷藏費用、茶水、場地設備租用費用之其
     他收入憑單4 紙，數額加總計算結果，確實與大德葬儀社
     明細表中館內規費（憑市府收據）10650 元之項目、金額
     相同，原告主張此部分係重複計算，不應列入喪葬費用，
     應為可取。又健保滯納金亦屬被繼承人所負之債務，故該
     費用1993元，亦應自被繼承人甲○○遺產價值，予以扣除
     。從而，被繼承人甲○○之繼承費用，合計為249,051 元
     （233858＋3200＋10000 ＋1993＝249051），於計算被繼
     承人甲○○遺產價值時，應予扣除。
2、遺產部分：
     （1）存款遺產：查被繼承人甲○○死亡時，遺有：安泰商
          業銀行南門分行，帳號000000000 號，金額15萬元及
          其利息3232元；帳戶000000000 號，金額分別為100
          萬元及利息16207 元、58萬2527元及其利息。彰化商
          業銀行古亭分行，帳號0000000000000 號，金額59萬
          7407元及其利息。國泰世華銀行古亭分行，帳號0000
          00000000號，金額130 萬8832元之存款及其利息。此
          有安泰商業銀行南門分行95年3 月24日（95）安南門
          字第095600068 號函及通用查詢單、客戶提存記錄查
          詢表、彰化商業銀行古亭分行95年3 月7 日彰古字第
          10028 號函及存摺存款交易明細查詢單、國泰世華商
          業銀行古亭分行95年3 月8 日（95）國世古亭字第28
          號函及交易明細資料各1 份附卷可查。原告主張應列
          入遺產分割，應為可取。
     （2）股票遺產：查被繼承人甲○○死亡時，遺有：正隆股
          份有限公司685 股，臺灣積體電路製造股份有限公司
          4229股，旺宏電子股份有限公司779 股，華碩電腦股
          份有限公司14股，藍天電腦股份有限公司1209股，威
          盛電子股份有限公司2 股，有財政部臺北市國稅局中
          正稽徵所95年3 月10日財北國稅中正綜所二字第0950
          001667號函及財產歸屬資料清單、臺灣證券交易所股
          份有限公司95年3 月10日台證交字第0950004879號號
          及投資人開戶明細表、臺灣政權集中保管股份有限公
          司95年3 月20日證保稽字第0950011346號函及保管帳
          戶客戶餘額表附卷可稽。原告主張應列入遺產分割，
          亦為可取。
     （3）靈骨塔位遺產：被繼承人甲○○生前向祥曜展業股份
          有限公司購買靈骨塔位編號006152、006153、006154
          等3 個。此有天祥寶塔永久使用權狀影本3 份附卷可
          查。原告主張應列入遺產分割，亦為可取。
     （4）被繼承人甲○○之死亡給付金及保險金部分：按保險
          金額約定於被保險人死亡時付於其所指定之受益人者
          ，其金額不得作為被保險人之遺產，保險法第112 條
          定有明文。查本件勞工保險局給付被繼承人甲○○之
          喪葬津貼，係被告以錢龍科技股份有限公司勞保被保
          險人身份，聲請家屬死亡喪葬津貼3 個月計110,799
          元，有勞工保險局95年3 月22日保給命字第09510052
          280 號函可稽。另被繼承人甲○○之遠雄人壽保險事
          業股份有限公司（下稱遠雄人壽）死亡給付之保險理
          賠共110,000 元，亦係被告以受益人身分領取，亦有
          理賠給付明細表、給付、退費查詢作業單據、及人身
          保險要保書3 紙附卷可參，本於其受益人地位並非基
          於遺產之繼承。故本件因甲○○死亡由勞保局所給付
          之喪葬津貼與遠雄人壽給付之理賠金額，係乙○○基
          於被保險人地位與受益人地位單獨領取，被告主張不
          列入遺產範圍，原告對此亦不爭執，自不列入被繼承
          人遺產範圍內。
（三）遺產分割之方法：
    1.按同一順序之繼承人有數人時，按人數平均繼承，但法律
      另有規定者，不在此限，民法第1141條定有明文。又繼承
      人有數人時，在分割遺產前，各繼承人對於遺產全部為公
      同共有，民法第1151條定有明文。又公同共有物分割之方
      法，除法律另有規定外，應依關於共有物分割之規定，即
      得依共有人協議之方法行之，不能協議決定者，法院得因
      任何共有人之聲請，命為左列之分配：一以原物分配於各
      共有人。二變賣共有物，以價金分配於各共有人。（第三
      項）以原物為分配時，如共有人中，有不能按其應有部分
      受分配者，得以金錢補償之（民法第830 條第2 項、第
      830 條規定參照）。
    2.查兩造對於被繼承人甲○○遺產分割方式就靈骨塔位使用
      權達成協議，約定由原告分配取得編號006152號塔位，由
      被告分配取得006153、006154號塔位，其餘部分未能達成
      協議。爰審酌上列塔位以外之遺產，均具有可分之性質，
      故先自安泰商業銀行南門分行帳戶000000000 號帳戶內金
      額100 萬元及利息16207 元，扣除殯葬費用及被繼承人之
      債務共24 9,051元，其餘均以原物按兩造每人各二分之一
      之比例分配如附表一、二、三所示。
四、綜上所述，原告請求分割被繼承人甲○○如附表一、二、三
    所示之遺產，為有理由，應予准許，並分割如主文所示。原
    告其餘請求，為無理由，應予駁回。
五、至兩造其餘之攻擊或防禦方法，及未經援用之證據，經本院
    斟酌後，認為均不足以影響本判決之結果，自無逐一詳予論
    駁之必要，併此敘明。
六、訴訟費用負擔之依據：民事訴訟法第79條。
中    華    民    國    95    年    11    月   30    日
                  家事法庭法  官  李慈惠
以上正本係照原本作成。
如對本判決上訴，須於判決送達後二十日之不變期間內，向本院
提出上訴狀。
中    華    民    國    95    年    11    月    30    日
                          書記官  巫玉媛
附表一
┌──┬───────────┬─────┬─────┐
│編號│ 項目                 │原告分割取│被告分割取│
│    │                      │得金額    │得金額    │
├──┼───────────┼─────┼─────┤
│1.  │安泰商業銀行南門分行，│76616元   │76616元   │
│    │帳號000000000，金額新 │          │          │
│    │幣（下同）15萬元及其利│          │          │
│    │息3232元              │          │          │
│    │                      │          │          │
├──┼───────────┼─────┼─────┤
│2.  │安泰商業銀行南門分行，│383578元  │383578元  │
│    │帳戶000000000號，金額 │          │          │
│    │100 萬元及利息16207 元│          │          │
│    │，扣除喪葬費用及被繼承│          │          │
│    │人債務249051元後，餘  │          │          │
│    │767156元（0000000＋   │          │          │
│    │00000 －000000＝767156│          │          │
│    │）                    │          │          │
├──┼───────────┼─────┼─────┤
│3.  │安泰商業銀行南門分行，│291263.5元│291263.5元│
│    │帳戶000000000號，金額5│及其利息  │及其利息  │
│    │萬2527元及其利息      │          │          │
├──┼───────────┼─────┼─────┤
│4.  │彰化商業銀行古亭分行，│298703.5及│298703.5及│
│    │帳號0000000000000號， │其利息    │其利息    │
│    │額59萬7407元及其利息  │          │          │
├──┼───────────┼─────┼─────┤
│5.  │國泰世華銀行古亭分行，│654416元及│654416元及│
│    │帳號000000000000號，金│其利息    │其利息    │
│    │額130萬8832元之存款及 │          │          │
│    │其利息                │          │          │
└──┴───────────┴─────┴─────┘
 附表二
┌──┬───────────┬─────┬─────┐
│編號│ 項目                 │原告分割取│被告分割取│
│    │                      │得股份    │得股份    │
├──┼───────────┼─────┼─────┤
│1.  │正隆股份有限公司685股 │342       │343       │
├──┼───────────┼─────┼─────┤
│2.  │臺灣積體電路製造股份有│2114      │2115      │
│    │限公司4229股          │          │          │
├──┼───────────┼─────┼─────┤
│3.  │旺宏電子股份有限公司  │389       │390       │
│    │779股                 │          │          │
├──┼───────────┼─────┼─────┤
│4.  │華碩電腦股份有限公司14│7         │7         │
│    │股                    │          │          │
├──┼───────────┼─────┼─────┤
│5.  │藍天電腦股份有限公司  │604       │605       │
│    │1209股                │          │          │
├──┼───────────┼─────┼─────┤
│6.  │威盛電子股份有限公司2 │1         │1         │
│    │股                    │          │          │
└──┴───────────┴─────┴─────┘
附表三
┌──┬───────────┬─────┬─────┐
│編號│ 項目                 │原告分割取│被告分割取│
│    │                      │得塔位    │得塔位    │
├──┼───────────┼─────┼─────┤
│1.  │ 天祥寶塔永久使用權   │編號006152│編號006153│
│    │                      │塔位及其使│、006154塔│
│    │                      │用權狀    │位及其使用│
│    │                      │          │權狀      │
└──┴───────────┴─────┴─────┘


司法院資訊處製作；財團法人民間司法改革基金會備份。
